ACORDAO-COMPLETO-2545569

ACÓRDÃO 4482/2022 ATA 27/2022 - PRIMEIRA CÂMARA

VISTOS, relatados e discutidos estes autos de tomada de contas especial em desfavor de Luiz Tadeu Leite (CPF: XXX.916.806-XX) , ex-prefeito de Montes Claros/MG, em razão da não comprovação da regular aplicação dos recursos repassados pela União dos recursos recebidos por força do Programa Dinheiro Direto na Escola (PDDE) , no exercício de 2010;
ACORDAM os ministros do Tribunal de Contas da União, reunidos em sessão da 1ª Câmara, diante das razões expostas pelo relator, em: 
9.1. arquivar o presente processo, com fundamento no art. 93 da Lei 8.443/1992, nos arts. 169, inciso VI, e 213 do RI/TCU, bem como nos arts. 19 e 6º, inciso I, da IN/TCU 71/2012, sem julgamento do mérito, sem baixa da responsabilidade e sem cancelamento do débito de R$ 38.192,49, apurado em 20/4/2022, correspondente ao valor original de R$ 19.098,20, a cujo pagamento continuarão obrigadas, por suas respectivas parcelas do débito, a CEMEI MEI-MEI (CNPJ: 09.465.643/0001-85) e a EM Celestino Pereira Salgado (CNPJ:  03.024.736/0001-98) , para que lhes possa ser dada quitação;
9.2. notificar acerca da presente deliberação o Fundo Nacional de Desenvolvimento da Educação, para a adoção das providencias previstas nos artigos 15, inciso I, e 18, inciso II, da IN-TCU 71/2012, bem como os responsáveis, Sr. Luiz Tadeu Leite, CEMEI MEI-MEI (CNPJ: 09.465.643/0001-85) e EM Celestino Pereira Salgado (CNPJ:  03.024.736/0001-98) .

Tomada de contas especial instaurada em razão da não comprovação da regular aplicação dos recursos repassados pela União, para atendimento ao Programa Dinheiro Direto na Escola (PDDE), exercício 2010, ao município de Montes Claros/MG.

Primeira Câmara

Município de Montes Claros - MG.

3. Responsável: Luiz Tadeu Leite (XXX.916.806-XX).

13.1. Ministros presentes: Walton Alencar Rodrigues (Presidente), Benjamin Zymler, Vital do Rêgo (Relator) e Jorge Oliveira.
13.2. Ministros-Substitutos presentes: Augusto Sherman Cavalcanti e Weder de Oliveira.

VITAL DO RÊGO

Adoto como parte do relatório o pronunciamento da Secretaria de Controle Externo de Tomada de Contas Especial (peça 31) a seguir transcrito, que contou com a anuência do corpo diretivo daquela unidade (peças 32 e 33) :
INTRODUÇÃO
Cuidam os autos de tomada de contas especial instaurada pelo Fundo Nacional de Desenvolvimento da Educação, em desfavor de Luiz Tadeu Leite (CPF: XXX.916.806-XX) , em razão de não comprovação da regular aplicação dos recursos repassados pela União dos recursos recebidos por força do Programa Dinheiro Direto na Escola (PDDE) , no exercício de 2010.
HISTÓRICO
Em 8/10/2020, com fundamento na IN/TCU 71/2012, alterada pela IN/TCU 76/2016 e DN/TCU 155/2016, o dirigente da instituição Fundo Nacional de Desenvolvimento da Educação autorizou a instauração da tomada de contas especial (peça 1) . O processo foi registrado no sistema e-TCE com o número 2673/2020.
Os recursos repassados pelo FNDE ao município de Montes Claros - MG, no âmbito do Programa Dinheiro Direto na Escola (PDDE) - exercício 2010, totalizaram R$ 622.439,60 (peça 4) .
O fundamento para a instauração da Tomada de Contas Especial, conforme consignado na matriz de responsabilização elaborada pelo tomador de contas, foi a constatação das seguintes irregularidades:
Pagamento indevido de tarifas bancárias, no âmbito do Programa Dinheiro Direto na Escola (PDDE) .
O valor correspondente ao "valor transferido pelo FNDE" indicado na prestação de contas analisada (R$ 322.431,20) diverge do valor efetivamente transferido no exercício de 2010, no valor de R$605.903,60, sendo R$604.095,020 referente ao PDDE 2010 e R$10.844,40 referente ao PDDE/2009 pago em 2010, conforme Relações de Unidades Executoras (REX) PDDE 2009 e PDDE 2010. Destaca-se que houve indicação somente do valor de R$5.098,20 referente a 2 Unidades Executoras Próprias Inadimplentes, cujo valor da diferença não justifica o valor comprovado a menor.
A Entidade Executora informa que as Unidades Executoras CEMEI MEI-MEI, C.N.P.J. 09.465.643/0001-85, e EM Celestino Pereira Salgado, C.N.P.J. n.º 03.024.736/0001-98, não apresentaram a prestação de contas do PDDE/2010.
O responsável arrolado na fase interna foi devidamente comunicado e, diante da ausência de justificativas suficientes para elidir as irregularidades e da não devolução dos recursos, instaurou-se a tomada de contas especial.
No relatório (peça 20) , o tomador de contas concluiu que o prejuízo importaria no valor original de R$ 283.475,60, imputando-se a responsabilidade a Luiz Tadeu Leite, Prefeito Municipal, no período de 1/1/2010 a 31/12/2010, na condição de gestor dos recursos.
Em 20/1/2021, a Controladoria-Geral da União emitiu o relatório de auditoria (peça 24) , em concordância com o relatório do tomador de contas. O certificado de auditoria e o parecer do dirigente do órgão de controle interno concluíram pela irregularidade das presentes contas (peças 25 e 26) .
Em 1/2/2021, o ministro responsável pela área atestou haver tomado conhecimento das conclusões contidas no relatório e certificado de auditoria, bem como do parecer conclusivo do dirigente do órgão de controle interno, manifestando-se pela irregularidade das contas, e determinou o encaminhamento do processo ao Tribunal de Contas da União (peça 27) .
ANÁLISE DOS PRESSUPOSTOS DE PROCEDIBILIDADE DA IN/TCU 71/2012
Avaliação de Viabilidade do Exercício do Contraditório e Ampla Defesa
Verifica-se que não houve o transcurso de mais de dez anos desde o fato gerador sem que tenha havido a notificação do responsável pela autoridade administrativa federal competente (art. 6º, inciso II, c/c art. 19 da IN/TCU 71/2012, modificada pela IN/TCU 76/2016) , uma vez que o fato gerador da irregularidade sancionada ocorreu em 31/12/2010, haja vista que o vencimento do prazo para prestação de contas deu-se em 28/2/2011, e o responsável foi notificado sobre as irregularidades pela autoridade administrativa competente conforme abaixo:
Luiz Tadeu Leite, por meio do ofício acostado à peça 10, recebido em 26/7/2017, conforme AR (peça 11) .
Valor de Constituição da TCE
 Verifica-se, ainda, que o valor atualizado do débito apurado pelo tomador de contas (sem juros) em 1/1/2017 é de R$ 426.275,59, portanto superior ao limite mínimo de R$ 100.000,00, na forma estabelecida conforme os arts. 6º, inciso I, e 19 da IN/TCU 71/2012, modificada pela IN/TCU 76/2016.
OUTROS PROCESSOS/DÉBITOS NOS SISTEMAS DO TCU COM OS MESMOS RESPONSÁVEIS
 Informa-se que foram encontrados processos no Tribunal com o mesmo responsável:
	Responsável
	Processo

	Luiz Tadeu Leite
	Processo 018.979/2013-0 [TCE, encerrado]
Processo 039.057/2018-6 [TCE, aberto]

 A tomada de contas especial está, assim, devidamente constituída e em condição de ser instruída.
EXAME TÉCNICO			
 Da análise dos documentos presentes nos autos, verifica-se que Luiz Tadeu Leite (CPF: XXX.916.806-XX) era a pessoa responsável pela gestão e execução dos recursos federais recebidos à conta do Programa Dinheiro Direto na Escola (PDDE) - exercício 2010, tendo o prazo final para apresentação da prestação de contas expirado em 28/2/2011.
Verifica-se que foi dada oportunidade de defesa ao agente responsabilizado na fase interna, em obediência aos princípios constitucionais que asseguram o direito ao contraditório e à ampla defesa (art. 5º, inciso LV, da Constituição Federal) , conforme detalhado no item "Análise dos Pressupostos de Procedibilidade da IN/TCU 71/2012", subitem "	Prejuízo ao Contraditório e Ampla Defesa".
 Entretanto, na fase interna desta TCE, o responsável não apresentou justificativas suficientes para elidir as irregularidades e não recolheu o montante devido aos cofres do Fundo Nacional de Desenvolvimento da Educação, razão pela qual sua responsabilidade deveria, em tese, ser mantida.
 De acordo com as análises empreendidas nesta fase instrutória, as irregularidades descritas no relatório do tomador, bem como as respectivas condutas identificadas, que deram origem a esta TCE, poderiam, em tese, ser descritas da forma que se segue. A estrutura adotada nesta instrução reflete a matriz de responsabilização (peça logo anterior a esta nos autos do processo) :
Irregularidade 1: pagamento indevido de tarifas bancárias, no âmbito do Programa Dinheiro Direto na Escola (PDDE) .
Fundamentação para o encaminhamento:
A jurisprudência do TCU é no sentido de que não cabe condenação em débito decorrente de despesas oriundas da simples utilização da conta corrente, desde que não seja consequência de comportamento inadequado por parte do titular da conta bancária.
Portanto, não cabe condenação em débito dos convenentes pela simples utilização de serviços bancários necessários e inevitáveis para a manutenção da conta corrente específica e para a execução do objeto do convênio, conforme Acórdão 912/2014-TCU-Plenário, 6.197/2016-TCU-1ª Câmara, 4.661/2017-TCU-1ª Câmara, todos da relatoria do Ministro Benjamin Zymler, e Acórdão 7596/2017-TCU-Segunda Câmara, da relatoria do Ministro Augusto Nardes.
Destarte o débito imputado pelo tomador de contas, no valor de R$ 3,20, descrito como "Tarifa de Serviço", pode ser afastado.
Encaminhamento: afastamento do débito.
Irregularidade 2: o valor correspondente ao "valor transferido pelo FNDE" indicado na prestação de contas analisada (R$ 322.431,20) diverge do valor efetivamente transferido no exercício de 2010, no valor de R$605.903,60, sendo R$604.095,020 referente ao PDDE 2010 e R$10.844,40 referente ao PDDE/2009 pago em 2010, conforme Relações de Unidades Executoras (REX) PDDE 2009 e PDDE 2010. Destaca-se que houve indicação somente do valor de R$5.098,20 referente a 2 Unidades Executoras Próprias Inadimplentes, cujo valor da diferença não justifica o valor comprovado a menor.
Fundamentação para o encaminhamento:
O exame dos elementos presentes nos autos, particularmente da documentação apresentada pelo gestor a título de prestação de contas do Programa Dinheiro Direto na Escola - PDDE, exercício de 2010 (peça 6) , revelou incorreção na análise efetuada pelo tomador de contas, como se comprova a seguir:
Conforme a relação de ordens bancárias emitidas à conta do PDDE/2010 (peça 4) , foi transferido ao município pelo FNDE o montante total de R$ 622.439,60 (peça 4, p.6) , incluindo R$ 1.808,40 (peça 4, p. 1) , referente ao exercício de 2009 (OB nº 2009OB552601, emitida em 31/12/2009) . O valor referente ao exercício 2010, portanto, corresponde à diferença entre estes dois valores, qual seja, R$ 620.631.20;
Conforme o quadro apresentado na prestação de contas consolidando os valores pagos em 2010 (peça 6, p. 51) , foi pago em 2010 o valor total de R$ 620.631,20, o que corresponde aos valores das ordens bancárias de 2010. Deve-se apontar que o valor de R$ 10.844,40, referenciado pelo tomador de contas, corresponde a valor referente a 2010, a ser pago em 2011, e não referente ao PDDE/2009 pago em 2010, que como se viu foi de R$ 1.808,40 (peça 4, p. 1) ;
Os valores totalizados no quadro da peça 6, p. 51, correspondem aos valores apresentados sob a rubrica "Creditado pelo FNDE no Exercício" nos demonstrativos consolidados da execução físico-financeira constantes da prestação de contas, quais sejam, R$ 322.431,20 (peça 6, p. 2) e R$ 298.200,00 (peça 6, p. 24) :
R$ 322.431,20 + R$ 298.200,00 = R$ 620.631,20
Destarte, não cabe a imputação de débito como quer o tomador de contas, posto que os demonstrativos apresentados na prestação de contas estão em consonância com as transferências efetuadas à conta do programa.
Encaminhamento: afastamento do débito.
Irregularidade 3: a Entidade Executora informa que as Unidades Executoras CEMEI MEI-MEI, C.N.P.J. n.º 09.465.643/0001-85, e EM Celestino Pereira Salgado, C.N.P.J. 03.024.736/0001-98, não apresentaram a prestação de contas do PDDE/2010.
Fundamentação para o encaminhamento:
Nesse ponto, importante destacar como a prestação de contas deve ocorrer, no âmbito do PDDE/2010, regulamentado pela Resolução CD/FNDE 3/2010.
Como houve repasse de recursos diretamente a unidades executoras (UEx) vinculadas ao município de Montes Claros - MG, cabia ao Prefeito em exercício à época do vencimento do prazo para prestação de contas acompanhar, fiscalizar e controlar a execução desses recursos, bem como receber e analisar as respectivas prestações de contas, emitindo parecer favorável ou desfavorável acerca de sua aprovação até 28 de fevereiro do ano subsequente ao do repasse dos recursos, nos termos do art. 31, inciso III da Resolução CD/FNDE 3/2010 (peça 30) .
A prestação de contas do total repassado às unidades executoras (UEx) vinculadas ao município deveria ter sido apresentada pelas UEx à municipalidade (EEx) até 31 de dezembro do ano da efetivação do respectivo crédito nas contas específicas das UEx, ou seja, até 31/12/2010, nos termos do disposto no art. 31, inc. I, da Resolução CD/FNDE 3/2010, e os documentos necessários para cumprimento dessa obrigação deveriam estar arquivados nas próprias UEx.
Na ausência dessas prestações de contas, caberia ao prefeito estabelecer o prazo máximo de 30 dias para que as UEx apresentassem as respectivas prestações de contas ou a devolução dos recursos (art. 31, inciso III, § 6º, alínea a, da Resolução CD/FNDE 3/2010) , falhando o que, deveria incluí-las na Relac¿a¿o de Unidades Executoras Pro¿prias (UEx) Inadimplentes com Prestac¿a¿o de Contas (art. 31, inciso III, § 4º, da Resolução CD/FNDE 3/2010) .
As UEx inadimplentes com prestação de contas incluídas na referida Relação teriam até 30 de abril do ano subsequente ao dos repasses para regularizarem suas pendências, ou estariam sujeitas ao bloqueio de repasses e à instauração de Tomada de Contas Especial (art. 31, inciso III, §§ 6º e 7º, da Resolução CD/FNDE 3/2010) .
No caso concreto, como atestam os documentos à peça 6, pp. 3 e 25, o gestor cumpriu as obrigações estabelecidas pela norma reguladora do programa, tendo encaminhado ao FNDE na prestação de contas por ele apresentada em 25/2/2011, à peça 6, Relação das UEx ainda inadimplentes em relação à prestação de contas do PDDE/2010, devendo assim sua responsabilidade ser afastada, levantando-se o débito.
No que tange às duas unidades executoras (UEx) relacionadas, não havendo comprovação de terem cumprido sua obrigação até a data limite estabelecida na Resolução CD/FNDE nº 3/2010, suas responsabilidades deverão ser mantidas, com imputação de débito relativo à totalidade dos recursos transferidos.
Evidências da irregularidade: documentos técnicos presentes nas peças 4 e 6.
Normas infringidas: art. 37, caput, c/c o art. 70, parágrafo único, da Constituição da República Federativa do Brasil; art. 93, do Decreto-lei 200/1967; art. 66, do Decreto 93.872/1986; Resolução CD/FNDE n.º 3, de 1º de abril de 2010 e alterações posteriores.
Débito relacionado à CEMEI MEI-MEI (CNPJ: 09.465.643/0001-85) :
	OB nº 
	Data de ocorrência
	Valor histórico (R$) 

	2010OB508584
	8/7/2010
	575,60

	2010OB510906
	8/7/2010
	613,40

Valor atualizado do débito (sem juros) em 1/1/2017: R$ 1.825,40.Valor atualizado do débito (sem juros) em 25/4/2022: R$ 2.414,11.Débito relacionado à EM Celestino Pereira Salgado (CNPJ:  03.024.736/0001-98) :
	OB nº 
	Data de ocorrência
	Valor histórico (R$) 

	2010OB521093
	11/8/2010
	1.112,60

	2010OB522423
	13/8/2010
	2.796,60

	2010OB541525
	9/12/2010
	14.000,00

Valor atualizado do débito (sem juros) em 1/1/2017: R$ 27.053,43.Valor atualizado do débito (sem juros) em 25/4/2022: R$ 35.778,38.Cofre credor: Fundo Nacional de Desenvolvimento da Educação.
Responsáveis: CEMEI MEI-MEI (C.N.P.J. n.º 09.465.643/0001-85) e EM Celestino Pereira Salgado (C.N.P.J. n.º 03.024.736/0001-98) .
Conduta: não demonstrar a boa e regular aplicação dos recursos federais recebidos à conta do Programa Dinheiro Direto na Escola - PDDE, exercício de 2010, em face da omissão na prestação de contas, cujo prazo encerrou-se em 31/12/2010;
Nexo de causalidade: a conduta descrita impediu o estabelecimento do nexo causal entre as possíveis despesas efetuadas com os recursos recebidos, no âmbito do Programa Dinheiro Direto na Escola (PDDE) , no exercício de 2010;
Culpabilidade: não há excludentes de ilicitude, de culpabilidade e de punibilidade; é razoável supor que o responsável tinha consciência da ilicitude de sua conduta; era exigível conduta diversa da praticada, qual seja, desincumbir-se do seu dever por meio da apresentação da prestação de contas no prazo e forma devidos ou da devolução dos recursos.
Encaminhamento: citação.
Dessa forma, em razão de as irregularidades apontadas se encontrarem devidamente demonstradas, deveriam ser citados os responsáveis para apresentarem alegações de defesa e/ou recolherem o valor total do débito quantificado. Verifica-se, porém, que o valor atualizado do débito remanescente (sem juros) em 1/1/2017 é de apenas R$ 28.878,83, portanto inferior ao limite mínimo de R$ 100.000,00, na forma estabelecida conforme os arts. 6º, inciso I, e 19 da IN/TCU 71/2012, modificada pela IN/TCU 76/2016.
Por conseguinte, observa-se que tal não enseja o prosseguimento desta TCE, por estar o valor do débito abaixo do limite mínimo estabelecido pela norma de regência acima citada, impondo-se o arquivamento dos presentes autos, a título de racionalização administrativa e economia processual, com vistas a evitar que o custo da cobrança seja superior ao valor da importância a ser ressarcida, com fundamento no art. 93 da Lei 8.443/1992, nos arts. 169, inciso VI, e 213 do RI/TCU c/c os arts. 6º, inciso I, e 19 da IN/TCU 71/2012.
CONCLUSÃO
 Tendo em vista que o exame das ocorrências que ensejaram a instauração da presente tomada de contas especial evidenciou que o valor atualizado do débito remanescente apurado é inferior a R$ 100.000,00, limite mínimo fixado por este Tribunal para instauração de TCE; considerando que transcorreram mais de dez anos entre a data de ocorrência das irregularidades sancionadas, qual seja a data de apresentação antecipada da prestação de contas em 25/2/2011 (peça 6, p. 1) , restando portanto prescrita qualquer pretensão punitiva do TCU; considerando que o processo encontra-se pendente de citação válida neste Tribunal pelas irregularidades identificadas, cabe propor desde logo, a título de racionalização administrativa e economia processual, com vistas a evitar que o custo da cobrança seja superior ao valor da importância a ser ressarcida, o arquivamento do processo, com fundamento no art. 93 da Lei 8.443/1992, nos arts. 169, inciso VI, e 213 do RI/TCU c/c os arts. 6º, inciso I, e 19 da IN/TCU 71/2012.
PROPOSTA DE ENCAMINHAMENTO
 Diante do exposto, submetem-se os autos à consideração superior, propondo:
1. arquivar o presente processo, com fundamento no art. 93 da Lei 8.443/1992, nos arts. 169, inciso VI, e 213 do RI/TCU, bem como nos arts. 19 e 6º, inciso I, da IN/TCU 71/2012, sem julgamento do mérito, sem baixa da responsabilidade e sem cancelamento do débito de R$ 38.192,49, apurado em 20/4/2022, correspondente ao valor original de R$ 19.098,20, a cujo pagamento continuarão obrigadas, por suas respectivas parcelas do débito, a CEMEI MEI-MEI (CNPJ: 09.465.643/0001-85) e a EM Celestino Pereira Salgado (CNPJ:  03.024.736/0001-98) , para que lhes possa ser dada quitação;
1. dar ciência da deliberação que vier a ser proferida ao instaurador FNDE, para que dê cumprimento ao disposto no art.15, inciso I, da IN TCU 71/2012, e aos responsáveis; e
1. dar ciência ao instaurador FNDE acerca da necessidade de informar em seu relatório de gestão do próximo exercício, as providências adotadas, no presente processo de tomada de contas especial, conforme art. 18, inciso II, da IN-TCU 71/2012.
2.	O membro do Ministério Público junto ao TCU, neste ato representado pelo Procurador Rodrigo Medeiros de Lima, apresentou propostas alternativas, conforme manifestação a seguir transcrita (peça 34) :
Em face dos elementos constantes dos autos, este representante do Ministério Público junto ao Tribunal de Contas da União manifesta-se em concordância parcial com o encaminhamento proposto pela unidade técnica, em pareceres uniformes (peças 31 a 33) , pois entende que ocorreu a prescrição, pelas razões expostas a seguir.
Ao julgar, em 17/4/2020[footnoteRef:2], o Recurso Extraordinário (RE) 636.886[footnoteRef:3], no qual se discutia o alcance da regra estabelecida no art. 37, § 5º, da Constituição Federal[footnoteRef:4], relativamente a pretensões de ressarcimento ao erário fundadas em decisões de Tribunal de Contas, o Supremo Tribunal Federal (STF) fixou, com repercussão geral, a tese de que "É prescritível a pretensão de ressarcimento ao erário fundada em decisão de Tribunal de Contas", nos termos do voto do Ministro Alexandre de Moraes. [2:  Julgamento virtual finalizado nessa data.]  [3:  Desfecho do julgamento do RE 636.886, consoante descrição apresentada no site do STF: "O Tribunal, por unanimidade, apreciando o tema 899 da repercussão geral, negou provimento ao recurso extraordinário, mantendo-se a extinção do processo pelo reconhecimento da prescrição." (grifos nossos) .]  [4:  Constituição Federal:"Art. 37 omissis (...) § 5º A lei estabelecerá os prazos de prescrição para ilícitos praticados por qualquer agente, servidor ou não, que causem prejuízos ao erário, ressalvadas as respectivas ações de ressarcimento." (grifo nosso) ] 
Registre-se que, contra o julgamento do STF no RE 636.886, foram opostos embargos de declaração pela Advocacia-Geral da União (AGU) , rejeitados pela Suprema Corte em julgamento virtual finalizado em 20/8/2021[footnoteRef:5]. [5:  O STF, por maioria, rejeitou os embargos de declaração, nos termos do voto do Relator (Ministro Alexandre de Moraes) , vencidos os Ministros Roberto Barroso e Edson Fachin. Plenário, Sessão Virtual de 13/8/2021 a 20/8/2021. Decisão publicada no Diário da Justiça Eletrônico (DJe) 171/2021, de 27/8/2021 (p. 51) .] 
Não obstante o RE 636.886 ter sido julgado tendo como contexto a fase de execução de título executivo oriundo de decisão de Tribunal de Contas, é possível constatar, à vista do teor do voto do Ministro Alexandre de Moraes, ao qual aderiram os demais[footnoteRef:6], que a interpretação conferida pela Corte Suprema à matéria constitucional, quanto à inteligência do art. 37, § 5º, da Constituição Federal, é a da prescritibilidade, como regra, da pretensão de ressarcimento ao erário. [6:  Os Ministros Luís Roberto Barroso e Gilmar Mendes acompanharam o Ministro Alexandre de Moraes com ressalvas. ] 
Segundo constou do item 2 da ementa do acórdão, somente seriam imprescritíveis "as ações de ressarcimento ao erário fundadas na prática de ato de improbidade administrativa doloso tipificado na Lei de Improbidade Administrativa - Lei 8.429/1992" (grifo nosso) , conforme tese anteriormente definida[footnoteRef:7]. [7:  "São imprescritíveis as ações de ressarcimento ao erário fundadas na prática de ato doloso tipificado na Lei de Improbidade Administrativa." (Tema 897 de repercussão geral) .] 
A conclusão afasta, em nosso sentir, a possibilidade de a Corte de Contas continuar a empregar, no exame de suas TCEs, a Súmula TCU 282, segundo a qual "As ac¿o¿es de ressarcimento movidas pelo Estado contra os agentes causadores de danos ao era¿rio sa¿o [em quaisquer casos] imprescriti¿veis.", por veicular interpretação que não mais se coaduna com o entendimento do STF.
Ao mesmo tempo, exige que o TCU se debruce a respeito do prazo e regime prescricionais aplicáveis à pretensão ressarcitória exercida em sede de processo de contas, na medida em que sobre isso não disse a decisão do STF, inclusive por refugir à matéria de direito que lhe fora submetida na oportunidade.
Assim, não havendo, na Lei 8.443/1992 ou em qualquer outro diploma legal, disposição específica, incumbe à Corte de Contas apontar, em atenção ao postulado da segurança jurídica e à vista dos parâmetros legislativos existentes, o arcabouço normativo aplicável, de forma a orientar os trabalhos no âmbito do Tribunal e nortear seus jurisdicionados.
Isso já foi feito no que tange especificamente à pretensão sancionatória, no Acórdão 1441/2016-TCU-Plenário (relator Ministro Benjamin Zymler; redator Ministro Walton Alencar Rodrigues) , por ocasião da apreciação de incidente de uniformização de jurisprudência - ante a prevalência, àquele tempo, da tese da imprescritibilidade em qualquer hipótese da pretensão de ressarcimento ao erário. Ali se definiu a aplicação das regras gerais de prescrição, tratadas no Código Civil, aos processos de controle externo, inclusive quanto ao prazo decenal do art. 205 daquele diploma legal, aplicável quando inexistente prazo específico.
Mesmo que reparação e penalidade tenham naturezas distintas, este membro do Ministério Público entende pela aplicação do mesmo regime e prazo decenal à pretensão de ressarcimento, no controle externo, pelas mesmas razões empregadas pelo Tribunal em relação à pretensão sancionatória, em deferência à jurisprudência da Corte de Contas e, também, como forma de assegurar a uniformidade dos critérios de contagem do prazo prescricional.
Não se ignora a existência de alguma divergência quanto à aplicação, no âmbito do Direito Público, das normas gerais de prescrição do Código Civil, pela especial pertinência do diploma às relações jurídicas de Direito Privado. Porém, disposições do Código Civil têm, sim, teor de normas gerais de Direito, aplicáveis também ao Direito Público à falta de norma específica.
Cumpre esclarecer que a aplicação do regramento do Código Civil à prescrição no âmbito do TCU se faz por incidência direta, na condição de regra geral, o que dispensa o suprimento de lacuna legal, por meio de analogia. Nesse sentido, cabe transcrever excerto da manifestação do Ministro Walton Alencar Rodrigues, assente no voto revisor aprovado pelo Plenário do TCU quando da prolação do Acórdão 1.441/2016:
O silêncio da Lei 8.443/1992, acerca da prescrição da multa, não abre lacuna a ser colmatada por analogia, mas hipótese de incidência da regra geral de prescrição, contida na legislação civil codificada.
Haveria, portanto, quando menos, lei formal, dispondo sobre a prescrição do dever-poder sancionador do Tribunal. A expressa disposição legal impede o uso da analogia, porque o instituto somente tem lugar na hipótese de omissão da lei. Essa, aliás, a dicção do art. 4º da Lei de introdução às normas do direito brasileiro, que transcrevo:
"Art. 4º Quando a lei for omissa, o juiz decidirá o caso de acordo com a analogia, os costumes e os princípios gerais de direito." (grifos meus) 
No caso em exame, não há lacuna a ser preenchida por analogia com o direito público ou civil, mas regra de incidência direta, assentada no art. 205 do Código Civil.
Por essas razões, afasto-me das conclusões trazidas pelo e. relator, no sentido de que o Tribunal haveria de subordinar seu poder-dever de impor sanções à prescrição quinquenal, por ser esse o prazo preponderante "no microssistema do Direito Público". 
Manifesto-me, pois, pela incidência da regra geral de prescrição assentada no Código Civil, aplicável a todos os casos em que a lei sobre ela não dispuser explicitamente.
 (grifos nossos e do original) 
A mesma linha de raciocínio ora defendida foi desenvolvida no parecer proferido pelo então Procurador-Geral do MP/TCU, Dr. Paulo Soares Bugarin, no âmbito do TC Processo 030.926/2015-7, conforme demonstra o trecho seguinte:
12. Sobre o uso do Código Civil para extrair a norma jurídica aplicável à prescrição da pretensão punitiva afeta às relações de Direito Público, entendo que, sem embargo de reconhecer os contornos próprios de cada disciplina, não se pode delimitar de forma estanque as esferas entre Direito Civil e Direito Administrativo, Direito Público e Direito Privado. Nesse sentindo, para alguns doutrinadores, a crescente constitucionalização do Direito Civil (expoente do Direito Privado) e do Direito Administrativo (expoente do Direito Público) contribui para a dificuldade, em qualificadas dimensões, na contraposição pura e simples entre Direito Público e Privado. 
13. Com efeito, nem tudo que está dentro do Código Civil é propriamente, ou exclusivamente, matéria de Direito Civil. Não se pode olvidar que o CC/2002 também dispõe de matérias consideradas de cunho administrativo, tais como: conceituação de pessoa jurídica de direito público (arts. 40 e 41) ; responsabilidade civil de pessoa jurídica de direito público (art. 43) ; fundações (art. 62 e seguintes) ; bens públicos (art. 98 e seguintes) ; desapropriação (art. 1.275, inciso V, considerada como causa de perda da propriedade imóvel) ; as restrições ao uso anormal da propriedade (art. 1.277 e seguintes) ; a passagem forçada (art. 1.285) ; a imposição de passagem de cabos e tubulações (art. 1.286) ; a regulação das águas e questão dos aquedutos (art. 1288 e seguintes) ; a limitação entre prédios (art. 1.297) e o direito de construir (art. 1299 e seguintes) .
14. Da mesma forma, diversos institutos do Direito Civil são corriqueiramente utilizados pelo Tribunal, inclusive em sua atuação sancionadora, a exemplo da solidariedade passiva (arts. 275 a 285 do CC/2002) e da desconstituição da personalidade jurídica de empresas (art. 50 do CC/2002) .
15. Desta forma, data vênia, não se mostra despropositado ou inadequado utilizar a disciplina do Código Civil para se estabelecer prazo prescricional aplicável ao TCU.
 (peça 3, p. 3, do TC Processo 030.926/2015-7 - grifos nossos e do original) 
Tendo em vista a adoção do Código Civil como marco legal a nortear a tese ora defendida, cabe verificar qual seria o marco temporal a ser adotado pelo Tribunal como início da contagem do prazo prescricional para o exercício da pretensão de ressarcimento.
O Código Civil, em seu art. 189, estabelece que "violado o direito, nasce para o titular a pretensão, a qual se extingue, pela prescrição, nos prazos a que aludem os arts. 205 e 206". Para a atividade de controle externo, o momento de violação do direito pode ser associado à data da ocorrência da irregularidade, ou seja, da prática de algum ilícito que acarrete dano aos cofres públicos. Esse seria, portanto, o marco inicial para o exercício da pretensão condenatória do TCU, pelo qual se dá a "apuração dos fatos, identificação dos responsáveis e quantificação do dano", ex vi do disposto no art. 8º da Lei 8.443/1992.
Há que se reconhecer, contudo, a suspensão do curso do prazo prescricional sempre que momentaneamente obstado o prosseguimento no exercício da pretensão por razão unicamente imputável ao responsável, a exemplo da submissão extemporânea de elementos adicionais. Uma vez obstada, temporariamente, a pretensão, não deve ter curso a prescrição, por necessária simetria, na medida em que a última constitui, justamente, o prazo legal de exercício da primeira.
O referido entendimento é extraído do item 9.1.5 do Acórdão 1441/2016-TCU-Plenário:
9.1. deixar assente que:
 (...) 
9.1.5. haverá a suspensão da prescrição toda vez que o responsável apresentar elementos adicionais de defesa, ou mesmo quando forem necessárias diligências causadas por conta de algum fato novo trazido pelos jurisdicionados, não suficientemente documentado nas manifestações processuais, sendo que a paralisação da contagem do prazo ocorrerá no período compreendido entre a juntada dos elementos adicionais de defesa ou da peça contendo o fato novo e a análise dos referidos elementos ou da resposta da diligência, nos termos do art. 160, §2º, do Regimento Interno;
 (grifo nosso) 
Raciocínio semelhante se aplica às hipóteses em que o exercício da pretensão de ressarcimento restar intencionalmente obstaculizado em virtude de conduta fraudulenta dos responsáveis, dissimuladora da irregularidade ensejadora do dano ao erário, com fins a lhes assegurar a impunidade e a retenção de eventuais vantagens ilícitas. Nesses casos, admitir o curso da prescrição desde a ocorrência da irregularidade lhes permitiria beneficiarem-se da própria conduta fraudulenta, da própria torpeza, de forma incompatível com a boa-fé objetiva.
Ainda que a lei seja omissa quanto a tal hipótese impeditiva da prescrição, ela decorre da própria lógica da prescrição e do ditame da boa-fé objetiva que, como princípio geral de direito, presta-se à colmatação de lacunas, nos termos do art. 4º da Lei de Introdução às Normas do Direito Brasileiro (LINDB) .
Orientações semelhantes são identificadas na jurisprudência do STJ:
 (...) 5. Outro relevante e grave aspecto a ser destacado é a intenção deliberada do Sr. Hélio Viana Freitas em obstar a realização de sua citação, como atestado pelo meirinho, em 9.7.2009. Ao argumentar a existência de prescrição, quando se escondeu intencionalmente e só compareceu aos autos em virtude da realização de penhora on-line nas suas contas correntes, denota propósito de "beneficiar-se com a própria torpeza". Tal conduta não encontra amparo jurídico e não pode ser chancelada pelo Poder Judiciário. Precedentes: AgInt nos EDcl no AREsp 1.013.829/RJ, Rel. Min. Marco Aurélio Bellizze, Terceira Turma, DJe 14.8.2018; REsp 1.740.260/RS, Rel. Min. Ricardo Villas Bôas Cuevas, Terceira Turma, DJe 29.6.2018; AgRg no REsp 1.398.155/RN, Rel. Min. Benedito Gonçalves, Primeira Turma, DJe 28.9.2015; REsp 1.366.694/MG, Rel. Min. Mauro Campbell Marques, Segunda Turma, DJe 17.4.2013.
 (...) 
 (REsp 1770249/RJ, Rel. Ministro HERMAN BENJAMIN, SEGUNDA TURMA, julgado em 8/11/2018, DJe 19/11/2018) (grifos nossos) 
ADMINISTRATIVO. CONTRATO. INADIMPLÊNCIA. ANTECIPAÇÃO DO VENCIMENTO. PRAZO DE PRESCRIÇÃO. MANUTENÇÃO DO TERMO INICIAL.
1. Trata-se de ação monitória referente ao contrato de abertura de crédito para financiamento estudantil em que a origem afastou a prescrição reconhecida pelo juízo de primeiro grau.
2. Esta Corte pacificou seu entendimento no sentido de que, mesmo diante do vencimento antecipado da dívida, subsiste inalterado o termo inicial do prazo de prescrição - no caso, o dia do vencimento da última parcela, 10.2.2008. Precedentes.
3. Note-se, ainda, que a ninguém é admitido valer-se da própria torpeza. Ora, entender em favor da antecipação do prazo em questão beneficiaria o próprio devedor que criou o óbice para o recebimento do crédito.
4. Recurso especial não provido.
 (REsp 1247168/RS, Rel. Ministro MAURO CAMPBELL MARQUES, SEGUNDA TURMA, julgado em 17/5/2011, DJe 30/5/2011) (grifos nossos) 
A circunstância impeditiva da prescrição de que aqui se cogita guarda coerência, ainda, com a teoria da actio nata, em sua feição subjetiva, sob a qual não há se falar em inércia daquele a quem caberia exercer a ação sem que ele detenha condições de saber do próprio ato irregular. Segundo a teoria, é a partir da efetiva ciência da violação da ordem jurídica que exsurge a pretensão e, por corolário, a fluência do prazo para o seu regular exercício, haja vista que, repise-se, não se tem por razoável exigir do titular da pretensão o seu devido exercício antes mesmo de que tenha ciência sobre o fato irregular ou seus efeitos (no caso, o dano ao erário) . Nessa linha é o seguinte julgado do STJ:
PROCESSUAL CIVIL E ADMINISTRATIVO. RECURSO ESPECIAL. APREENSÃO DE VEÍCULO REVERTIDA JUDICIALMENTE. DANOS EMERGENTES. PRESCRIÇÃO. TERMO INICIAL. PRINCÍPIO DA ACTIO NATA. (...) 
1. O curso do prazo prescricional do direito de reclamar inicia-se somente quando o titular do direito subjetivo violado passa a conhecer o fato e a extensão de suas consequências, conforme o princípio da actio nata. (...) .
 (...) 
 (REsp 1257387/RS, Rel. Ministra ELIANA CALMON, SEGUNDA TURMA, julgado em 5/9/2013, DJe 17/9/2013 - grifos nossos) 
Registre-se que a adoção da teoria da actio nata, em sua subjetiva acepção, é medida que, para além de juridicamente razoável - vez que permite à prescrição operar, de fato, como instrumental garantidor da ordem e segurança jurídicas, em vez de favorecer unicamente ao interesse privado do agente dissimulador - desvela-se imprescindível aos casos em que se apuram danos decorrentes de ilícitos de maior complexidade, que, pela própria natureza de que se revestem, não têm percepção prontamente evidenciadas e, portanto, são impassíveis de ciência imediata pelos órgãos de controle da gestão pública.
Não estamos a olvidar que, ao se considerar como termo inicial da prescrição o momento em que o detentor da legítima pretensão obtém (ou poderia obter) a inequívoca ciência do ato irregular, poderá haver situações em que o início do prazo prescricional remanesça suspenso por prazo demasiadamente longo, o que poderia culminar em indesejável prejuízo ao devido processo legal. Para situações tais, caberia ao Tribunal avaliar, como já faz atual e rotineiramente, se o desproporcional lapso desde a prática da irregularidade ensejadora de dano tem o condão de prejudicar o contraditório e a ampla defesa, a exemplo do que preconiza o inciso II do art. 6º da Instrução Normativa TCU 71/2012[footnoteRef:8]. [8:  "Art. 6º Salvo determinação em contrário do Tribunal de Contas da União, fica dispensada a instauração da tomada de contas especial, nas seguintes hipóteses: (...) II - houver transcorrido prazo superior a dez anos entre a data provável de ocorrência do dano e a primeira notificação dos responsáveis pela autoridade administrativa competente;"] 
Ressalvamos, ainda, a hipótese em que, a despeito do decurso do prazo prescricional, verificam-se indicativos de ato doloso de improbidade administrativa tipificado na Lei 8.429/1992 como causa de dano ao erário, o que, em tese, revestiria a pretensão ressarcitória de imprescritibilidade. Ainda que não caiba ao TCU a capitulação formal da conduta sob tal categoria jurídica, não há impedimento a que o Tribunal prossiga no desempenho de sua atividade fiscalizatória, se assim justificarem a materialidade e a relevância do fato, valendo-se de sua expertise na apuração do dano de modo a, inclusive, subsidiar eventual atuação em juízo do Ministério Público comum com fins à persecução do ressarcimento ao erário.
Em vista dos parâmetros acima apontados, verifica-se a ocorrência da prescrição da pretensão ressarcitória no caso concreto. O termo inicial para a contagem do prazo prescricional é 26/2/2011, dia seguinte à data em que as contas foram apresentadas (peça 6) , e até o presente momento não houve o ato de ordenação da citação, visto que a proposta da unidade técnica é no sentido de se arquivar os presentes autos, sem julgamento de mérito, com fulcro no artigo 213 do RiRI/TCU, transcorridos, portanto, mais de dez anos desde o advento das pretensões sancionatória e ressarcitória do TCU.
***
Caso não venha a ser acolhida a contagem do prazo prescricional com fundamento na tese decenal anteriormente defendida, propomos, subsidiariamente, a aplicação, por analogia, da Lei 9.873/1999, a qual estabelece prazo quinquenal e regime específico de prescrição para o exercício de ação punitiva pela Administração Pública Federal direta e indireta e dá outras providências.
Ainda que o controle externo não se confunda com o exercício sancionatório do poder de polícia - de cuja prescrição a lei trata -, nada impede a adoção da referida norma, com fins à integração normativa - se considerada a existência de lacuna legislativa - por ser a que apresenta, no âmbito específico do regime jurídico de Direito Público, maior aderência às especificidades do controle externo, no que tange à sua face persecutória e ao seu caráter não judicial.
Em favor da aplicação da Lei 9.873/1999, não poderíamos deixar de mencionar as abalizadas contribuições do então Procurador-Geral do Ministério Público junto ao Tribunal de Contas da União, Dr. Lucas Rocha Furtado, no TC Processo 001.753/2002-3, e da atual Procuradora-Geral, Dra Cristina Machado da Costa e Silva, no TC Processo 020.635/2004-9.
Ressalta-se a completude do regime prescricional da Lei 9.873/1999, conforme apontado pela Procuradora-Geral do MP/TCU no mencionado parecer, dispondo a norma do marco inicial de contagem do prazo, na "data da prática do ato [irregular]", e das respectivas causas interruptivas, enumeradas no seu artigo 2º:
Art. 2o Interrompe-se a prescrição da ação punitiva:
I - pela notificação ou citação do indiciado ou acusado, inclusive por meio de edital;
II - por qualquer ato inequívoco, que importe apuração do fato;
III - pela decisão condenatória recorrível.
IV - por qualquer ato inequívoco que importe em manifestação expressa de tentativa de solução conciliatória no âmbito interno da administração pública federal.
À exceção do inciso IV do art. 2º da Lei 9.873/1999, nota-se que as causas interruptivas indicadas nos incisos I a III constituem eventos sucessivos. Após efetuadas as apurações iniciais, com marco interruptivo demarcado por "qualquer ato inequívoco, que importe apuração do fato" (inciso II) , e estando presentes as condições de procedibilidade, forçosamente deverá ser promovida "a notificação ou citação do indiciado ou acusado" (inciso I) , visto constituir tal ato de comunicação pressuposto de oportunização do contraditório e, assim, condição de validade de eventual condenação, à luz do devido processo legal. Suceder-lhes-á, igualmente, "a decisão condenatória recorrível" (inciso III) , se for o caso.
Assim, devem ser entendidas como causas sucessivas e não repetíveis de interrupção do prazo prescricional, à semelhança do que se observa no Direito Penal, onde, de igual modo, o legislador optou pelo estabelecimento de causas interruptivas sucessivas, a exemplo do recebimento da denúncia e da publicação da sentença ou acórdão condenatórios recorríveis (art. 117, incisos I e IV, do Código Penal) .
Na lição de Marcelo Madureira Prates[footnoteRef:9], com a qual este membro do Ministério Público se alinha: [9:  Prescrição Administrativa na Lei nº 9.873, de 23.11.1999: entre Simplicidade Normativa e Complexidade Interpretativa. Boletim de Direito Administrativo, São Paulo, n. 8, p. 898-910, ago. 2005.] 
 (...) no que toca aos atos que interrompem a prescrição administrativa, acreditamos que os atos interruptivos previstos no art. 2º [incisos I a III] da Lei nº 9.873/99 constituem sucessão cronológica de atos não-repetíveis nem substituíveis, o que implica que cada ato aí previsto somente possa ocorrer uma única vez e em momento determinado, já que, praticado o ato posterior, extingue-se a possibilidade de praticar o ato logicamente anterior. Essa visão coaduna-se com aquela e, mais ainda, dela decorre, de que o processo administrativo punitivo há de ser visto como uma sucessão cronológica de quatro fases fundamentais, quais sejam:
 (1) investigativa, destinada à apuração dos fatos suspeitos, é dizer, à coleta de elementos indiciários sobre a materialidade do fato e a autoria;
 (2) contraditória, a qual se inicia com a citação do suposto infrator, visando a lhe garantir contraditório e ampla defesa;
 (3) decisória, referente à decisão inicial recorrível; e
 (4) recursal, em que há a decisão final no plano administrativo.
 (p. 905 - grifos nossos e do original) 
Transpondo-se os eventos previstos nos incisos I a IV do art. 2º da Lei 9.873/1999 para o contexto do processo de contas, pode ser feito o seguinte cotejo:
	CAUSA INTERRUPTIVA PREVISTA NO ART. 2º DA LEI 9.873/1999
	PROVIDÊNCIA E CORRESPONDENTE MOMENTO DE CARACTERIZAÇÃO
	INSTÂNCIA RESPONSÁVEL
 (sem possibilidade de repetição do "ato inequívoco" que já tenha sido praticado por outra instância) 

	II - por qualquer ato inequívoco, que importe apuração do fato;
	Data do ato administrativo praticado na fase investigativa ou do documento (relatório de fiscalização etc.) que caracterize o "ato inequívoco", com a "reunião de elementos mínimos de convicção para a caracterização de um ilícito (materialidade do fato e autoria) "[footnoteRef:10], acompanhado da determinação de providências para averiguar a ocorrência do dano e a identificação dos responsáveis. [10: ] 
	Órgão ou entidade responsável pelo repasse dos recursos[footnoteRef:11] [11: ] 
Controle Interno
TCU
Outras instâncias de controle (autoridades policiais[footnoteRef:12], Ministério Público, entre outras) [12: ] 

	IV - por qualquer ato inequívoco que importe em manifestação expressa de tentativa de solução conciliatória no âmbito interno da administração pública federal.
	Primeira possibilidade: data em que o responsável manifesta sua intenção, na fase interna da TCE, de "recolher o valor principal integral atualizado monetariamente, sem a incidência de juros moratórios, nos termos do art. 12, § 2º, da Lei 8.443, de 16 de julho de 1992" (caput do art. 13-A da Instrução Normativa TCU 71/2012) ou a data em que o responsável providencia tal recolhimento e, em seguida, apenas comunica tal providência à Administração (sujeito à complementação de valores) .
	Órgão ou entidade responsável pelo repasse dos recursos

		Segunda possibilidade (desde que não implementada a primeira) : data em que o responsável manifesta, na fase externa da TCE, sua intenção de recolher o débito, ou recolhe o montante que entende devido e, em seguida, comunica tal providência ao TCU (sujeito à complementação de valores) .
	TCU

	I - pela notificação ou citação do indiciado ou acusado, inclusive por meio de edital;
	Data da ciência da citação pelos responsáveis ou de publicação do edital no DOU.
	TCU

	III - pela decisão condenatória recorrível.
	Data da prolação do acórdão condenatório (sujeito a recurso) .
	TCU

Quanto à hipótese do inciso I do art. 2º da Lei 9.873/1999, defendemos a sua caracterização, no âmbito do controle externo, apenas quando o responsável toma ciência da citação efetuada pelo TCU (ou quando é publicado o edital de citação no DOU) . Não se deve considerar, para tanto, as eventuais notificações anteriores encaminhadas ao responsável, mesmo que tenha havido sua respectiva ciência, por não constituírem atos essenciais e suficientes de comunicação.
Conforme assentado na jurisprudência do TCU, somente a citação realizada pelo Tribunal cumpre o efetivo papel de abertura do contraditório e da ampla defesa, de modo que somente sua falha ou ausência têm o condão de invalidar eventual juízo condenatório:
A ausência de notificação do responsável na fase interna do processo de tomada de contas especial não implica vício, porquanto a fase interna constitui procedimento inquisitório de coleta de provas, assemelhado ao inquérito policial, e a fase externa, que se inicia com a autuação do processo no TCU, é que garante o direito à ampla defesa e ao contraditório.
 (Acórdão 653/2017-TCU-Segunda Câmara - Relator: Ministro Augusto Nardes) 
Não há obrigatoriedade de oferecimento de contraditório na fase interna de tomada de contas especial, razão por que a ausência de notificação de responsável nessa fase não prejudica o andamento do processo no TCU. O direito à ampla defesa e ao contraditório deve ser garantido na fase externa. 
 (Acórdão 1514/2007-TCU-Segunda Câmara - Relator: Ministro Ubiratan Aguiar) 
Advertimos, ainda, que, a despeito da impertinência da única causa suspensiva expressamente prevista na Lei 9.873/1999 (art. 3º, inciso I) com as pretensões ressarcitória e sancionatória do controle externo, a opção pela aplicação do referido marco legislativo não impede que sejam admitidas outras hipóteses suspensivas, ou mesmo impeditivas, pelas razões já expostas anteriormente neste parecer.
***
Consignamos que os dois caminhos aqui apresentados bem se prestam aos mesmos desideratos, quais sejam, evitar a perpetuação de situações individuais de incerteza jurídica e, indiretamente, garantir um contraditório minimamente tempestivo, essencial à ampla defesa, em termos substantivos - já que essa acaba, de algum modo, fragilizada diante de longo lapso temporal entre o seu exercício e os fatos de que trata -, sem significar obstáculo leonino à relevantíssima busca pelo ressarcimento do erário, dada a complexidade burocrática que envolve. Estão em linha, ainda, com a tese prevalecente no STF, da prescritibilidade da pretensão de ressarcimento ao erário como regra.
Nesse sentido, servem de desfecho à presente discussão as ponderações do Ministro Benjamin Zymler, apresentadas na parte inicial do voto que fundamentou o Acórdão 1314/2013-TCU-Plenário[footnoteRef:13]: [13: ] 
13. De ini¿cio, anoto que nenhuma das posic¿o¿es defendidas - prescric¿a¿o quinquenal por analogia a diversas normas de Direito Pu¿blico e prescric¿a¿o decenal com base no Co¿digo Civil - refoge aos padro¿es da razoabilidade. A questa¿o e¿ controversa, mormente pela falta de disposic¿a¿o legal especi¿fica a regular o instituto da prescric¿a¿o nos processos de controle externo. (grifo nosso) 
Conforme comentado anteriormente, o STF rejeitou os embargos de declaração opostos pela AGU, no RE 636.886. Assim, aspectos relevantes atinentes à matéria - tais quais o prazo prescricional aplicável, assim como o respectivo termo inicial, além dos marcos interruptivos e suspensivos - não foram objeto de exame em sede dos referidos embargos.
É oportuno mencionar que, na sessão plenária de 25/8/2021, a presidente da Corte de Contas da União, Ministra Ana Arraes, comunicou sobre a previsão de ser realizada, em 15/9/2021, sessão extraordinária do Plenário para deliberar sobre a prescrição da pretensão ressarcitória, tendo em vista as decisões proferidas pelo STF no RE 636.886. Em informação divulgada por meio do Info-Segepres nº 2, de 14/9/2021, noticiou-se o adiamento da referida sessão extraordinária, e, na sessão plenária realizada em 1/12/2021, por deliberação do Colegiado, a apreciação do processo em que se discute o tema foi adiada para a sessão do Plenário de 9/3/2022, ocasião na qual foi proferido o Acórdão 459/2022-TCU-Plenário, contendo, em seu subitem 9.8, ordem para que a Secretaria-Geral de Controle Externo (Segecex) forme grupo técnico de trabalho para apresentar ao Plenário do TCU "projeto de normativo que discipline, de forma completa e detalhada, o tema da prescrição da pretensão ressarcitória e da prescrição da pretensão punitiva, tendo por base jurisprudência predominante do STF, adequando-a às especificidades das diversas formas de atuação da Corte de Contas".
Nesse sentido, este membro do Ministério Público junto ao Tribunal de Contas da União considera prudente que se aguarde a definição plenária sobre o tema. Evita-se, assim, que decisões diversas e/ou contraditórias sobre essa temática venham a ser prolatadas pela Corte de Contas.
***
Diante do exposto, este representante do Ministério Público junto ao Tribunal de Contas da União, manifesta-se pela adoção das seguintes providências:
i)  o sobrestamento do julgamento desta tomada de contas especial, nos termos do art. 47 da Resolução TCU 259/2014, diante da pendência da definição plenária do Tribunal de Contas da União a respeito da prescrição da pretensão ressarcitória; e
ii)  após o cumprimento da providência expressa no subitem 9.8 do Acórdão 459/2022-TCU-Plenário, e fixado o entendimento do Plenário da Corte de Contas da União sobre a questão de direito relacionada à prescrição da pretensão de ressarcimento ao erário, a retomada do julgamento desta tomada de contas especial.
Caso o relator não acolha a proposta supra, este membro do Parquet sugere arquivar a presente tomada de contas especial, sem julgamento de mérito, com fulcro no artigo 213 do RI/TCU, dado que o débito atualizado é inferior ao limite mínimo de R$ 100.000,00, em linha com a proposta da SecexTCE, sem a manutenção, contudo, da exigência de pagamento do débito, eis que operada, in casu, a prescrição.
	É o relatório.

não há.

Procurador Rodrigo Medeiros de Lima.

TOMADA DE CONTAS ESPECIAL. PROGRAMA DINHEIRO DIRETO NA ESCOLA. AFASTAMENTO DA MAIORIA DAS IRREGULARIDADES ORIGINALMENTE APONTADAS. DÉBITO REMANESCENTE ABAIXO DO LIMITE FIXADO PARA INSTAURAÇÃO DE TCE. ARQUIVAMENTO DO FEITO SEM CANCELAMENTO DO DÉBITO E SEM BAIXA DA RESPONSABILIDADE.

TOMADA DE CONTAS ESPECIAL (TCE)

Secretaria de Controle Externo de Tomada de Contas Especial (SecexTCE).

Os presentes autos de Tomada de Contas Especial (TCE) foram instaurados pelo Fundo Nacional de Desenvolvimento da Educação (FNDE) em desfavor de Luiz Tadeu Leite, ex-prefeito de Montes Claros/MG, em razão da não comprovação da regular aplicação dos recursos repassados pela União por força do Programa Dinheiro Direto na Escola (PDDE) , no exercício de 2010.
Para a consecução do programa, foram repassados recursos federais na ordem de R$ 622.439,60 (peça 4) .
A instauração da TCE foi motivada pela constatação do pagamento indevido de tarifas bancárias, prestação de contas com comprovação de despesas em valor inferior ao repassado pela União e não apresentação da prestação de contas por duas entidades executoras.
Na instrução do feito, a unidade técnica afastou as irregularidades atinentes ao pagamento de tarifas bancárias e à diferença na prestação de contas apresentada, remanescendo uma única irregularidade cujo débito atualizado é inferior ao limite mínimo estabelecido para a instauração de TCE, motivo pelo qual propôs o arquivamento do feito, sem julgamento de mérito, sem baixa da responsabilidade e sem cancelamento do débito.
O Ministério Público junto ao TCU (MPTCU) , neste processo representando pelo Procurador Rodrigo Medeiros de Lima (peça 34) , concordou com o afastamento das irregularidades apontadas pela unidade técnica. Contudo, considerando que esta Corte de Contas aguarda projeto de normativo sobre a questão da prescrição, atualmente em estudo mediante grupo técnico constituído para tal fim, propôs sobrestar o julgamento desta TCE até a fixação de entendimento do Plenário acerca do tema. 
Alternativamente, propôs arquivar a presente TCE, sem julgamento de mérito, com fulcro no artigo 213 do RI/TCU, dado que o débito atualizado é inferior ao limite mínimo de R$ 100.000,00, em linha com a proposta da SecexTCE, mas sem a manutenção da exigência de pagamento do débito, uma vez que se operou a prescrição no presente caso concreto, segundo defende.
Feito esse histórico, passo a analisar o mérito deste processo.
Preliminarmente, não acolho a preliminar de prescrição. 
Sobre o tema, filio-me ao entendimento de que o RE 636.886 deliberou pela aplicação da Lei 6.830/1980 (Lei de Execução Fiscal) à ação de execução de acórdão do TCU e somente nessa etapa processual. Nada mencionou, entretanto, sobre o prazo para a constituição do título executivo, referente ao acórdão condenatório.
Essa posição coincide com o que restou decidido pelo STF no julgamento dos embargos opostos pela União naquele recurso extraordinário, como pode ser visto na seguinte passagem do voto do ilustre relator, Min. Alexandre de Moraes:
Nenhuma consideração houve acerca do prazo para constituição do título executivo, até porque esse não era o objeto da questão cuja repercussão reconhecida no Tema 899, que ficou adstrito, como sobejamente já apontado, à fase posterior a formação do título. 
Diante disso, considerando que recentes decisões deste Tribunal mantiveram, à unanimidade, a tese da imprescritibilidade da pretensão ressarcitória no âmbito do controle externo (Acórdão 5236/2020-TCU-Primeira Câmara, 6.171/2020-TCU-2ª Câmara, 6.084/2020-TCU-1ª Câmara, 5.681/2020-TCU-2ª Câmara, 6.846/2020-TCU-2ª Câmara, 6.676/2020-TCU-2ª Câmara, 6.707/2020-TCU-2ª Câmara, 6.473/2020-TCU-1ª Câmara, 6.466/2020-TCU-1ª Câmara, 6.465/2020-TCU-1ª Câmara, dentre outros) , opto por seguir a mesma linha nestes autos, aplicando-se tal entendimento para o débito e mantendo-se a posição vigente nesta Casa quanto ao prazo prescricional da pretensão punitiva, nos termos do que restou decidido no incidente de uniformização de jurisprudência apreciado pelo Acórdão 1441/2016-TCU-Plenário.
Além disso, destaco inexistir, na legislação pátria, prazo prescricional especificamente estabelecido para os processos que tramitam no âmbito deste Tribunal. Não há regramento para o início da contagem do prazo prescricional e suas eventuais interrupções. A Suprema Corte, no julgado paradigmático, não apontou que norma, das atualmente existentes, deveria ser adotada para modular os casos de que tratou.
Até que sobrevenham todos esses esclarecimentos e definições, não seria possível a imediata aplicação, com a devida segurança, da tese fixada pelo STF no âmbito do TCU. A própria alternância na proposta do Parquet de Contas já demonstra a falta de diretriz clara para a solução das dúvidas atualmente existentes sobre o tema.
Também não acolho a proposta de sobrestamento do feito até a deliberação final deste Tribunal sobre o assunto, por entender ser medida que não se justifica. A atuação deste Tribunal não pode ser obstaculizada pela ausência de posicionamento sobre o tema. Por outro lado, as partes possuem instrumentos processuais legalmente previstos para, se assim o desejarem, questionar as deliberações desta Corte de Contas.  
No mérito, acolho a proposta da unidade técnica de arquivamento dos autos, sem cancelamento do débito e sem baixa na responsabilidade, com fundamento no art. 93 da Lei 8.443/1992, nos arts. 169, inciso VI, e 213 do RI/TCU, bem como nos arts. 19 e 6º, inciso I, da IN/TCU 71/2012.
Acertadamente, a unidade técnica afastou duas das irregularidades originalmente apontadas pelo FNDE. 
As tarifas bancárias pagas, a par da baixa materialidade envolvida (R$ 3,20) , não ensejam condenação em débito, na linha da jurisprudência deste Tribunal, quando, como no caso concreto, oriundas da simples utilização da conta corrente e não caracterizem comportamento inadequado por parte do titular da conta bancária.
Com relação à outra irregularidade, o exame da documentação apresentada pelo gestor a título de prestação de contas demonstrou equívoco na análise do tomador de contas, já que os valores pagos em 2010 (peça 6, p. 51) correspondem aos valores das ordens bancárias daquele mesmo exercício.
Assim, não subsistiria a irregularidade em questão.
Por outro lado, a falta de apresentação da prestação de contas pelas Unidades Executoras CEMEI MEI-MEI (CNPJ 09.465.643/0001-85) e EM Celestino Pereira Salgado (CNPJ 03.024.736/0001-98) encontra-se demonstrada nos autos. 
No caso concreto, o gestor cumpriu as obrigações estabelecidas pela Resolução CD/FNDE 3/2010, regulamentadora do programa. Encaminhou ao FNDE, na prestação de contas por ele apresentada em 25/2/2011 (peça 6) , a relação das UEx ainda inadimplentes em relação à prestação de contas do PDDE/2010 (peça 6, pp. 3 e 25) , afastando de si a responsabilidade pelo débito ora apurado.
Conforme referido normativo regulamentar, unidades executoras inadimplentes teriam até 30 de abril do ano subsequente ao dos repasses para regularizarem suas pendências, ou estariam sujeitas ao bloqueio de repasses e à instauração de Tomada de Contas Especial (art. 31, inciso III, §§ 6º e 7º, da Resolução CD/FNDE 3/2010) .
Considerando que as duas unidades executoras não comprovaram o cumprimento de tal obrigação até a data limite fixada no referido normativo, suas responsabilidades devem ser mantidas, com imputação de débito relativo à totalidade dos recursos transferidos a cada um deles.
Ocorre que, conforme demonstrou a unidade técnica, o débito remanescente apurado é inferior ao limite fixado no art. 93 da Lei 8.443/1992, nos arts. 169, inciso VI, e 213 do RI/TCU c/c os arts. 6º, inciso I, e 19 da IN/TCU 71/2012, motivo pelo qual se justifica o arquivamento do feito, sem julgamento de mérito, mas sem baixa da responsabilidade e sem cancelamento do débito.
	Dessa forma, e voto pela adoção da minuta de acórdão que trago à consideração deste colegiado.
TCU, Sala das Sessões, em 9 de agosto de 2022.
Ministro VITAL DO RÊGO 
Relator